臺灣嘉義地方法院民事判決　　　　　　　　 96年度建字第6號
原　　　告　上野景觀工程股份有限公司
法定代理人　乙○○
訴訟代理人　林基豐律師
被　　　告　嘉義縣觀光旅遊局
法定代理人　甲○○
訴訟代理人　吳碧娟律師
上列當事人間請求給付工程款事件，經本院於民國96年11月22日
言詞辯論終結，判決如下：
    主  文
被告應給付原告新臺幣玖拾陸萬柒仟肆佰玖拾肆元，及自民國九
十四年十二月三十一日起至清償日止，按週年利率百分之五計算
之利息。
訴訟費用由被告負擔。
本判決於原告以新幣參拾貳萬元為被告供擔保後得假執行；但被
告如以新臺幣玖拾陸萬柒仟肆佰玖拾肆元為原告預供擔保後，得
免為假執行。
    事實及理由
一、按訴狀送達後，原告不得將原訴變更或追加他訴。但擴張或
    減縮應受判決事項之聲明者，不在此限，民事訴訟法第255
    條第1項第3款定有明文。本件原告原起訴請求被告應給付原
    告工程款「第一、第二中水回收池」新臺幣（下同）共1,28
    4,527元、「金屬行星群工程」共221,193元、「植栽客沃土
    」128,002元，合計共1,633,722元，嗣於訴訟進行中撤回「
    植栽客沃土」部分共128,002元之請求，及減縮「第一、第
    二中水回收池」部分為746,301元，並減縮聲明為請求被告
    給付967,494元（見本件96年11月22日言詞辯論筆錄），核
    其所為，係屬擴張及減縮應受判決事項之聲明，揆之首揭規
    定，自屬可許。
二、原告起訴主張：
（一）緣兩造於民國92年12月16日簽訂工程契約，由原告承攬施
      作被告發包之「北回歸線標誌公園整建改善工程」（下稱
      系爭工程），約定工程款總價為 3,380萬元，嗣被告要求
      變更設計工程，原告允諾後即依被告之意思追加施作，遂
      於94年間竣工，經被告在驗收中分別有增加、減少價款，
      結算總價後共給付原告46,513,227元之工程款，惟被告對
      系爭工程中之「第一、第二中水回收池」共746,301元、
      「金屬行星群工程」共221,193元部分不予認列而拒絕付
      款，然按系爭工程係原告依被告之要求而作契約變更，被
      告業已同意原告變更後之計價方法，原告才進一步購料施
      作，今被告對前開二項工程拒絕給付實非有據。縱認「第
      一、第二中水回收池」部分如被告主張回歸原設計，則原
      告仍得就追加數量依變更後單價計算，請求被告支付增加
      之工程款。爰依兩造契約及承攬法律關係，訴請被告履行
      給付工程款義務，茲聲明：1、被告應給付原告967,494元
      ，及自94年12月31日起至清償日止，按年息5％計算之利
      息。2、陳明願供擔保請准以宣告假執行。
（二）就被告抗辯之陳述：
      被告之抗辯大體援用審計部臺灣省嘉義縣審計室審核通知
      之審核結果，惟審計部並非本件契約當事人，系爭二項工
      程款係原告應被告之要求，於契約變更時增列之工作項目
      ，其價格亦經由兩造雙方議價而同意，是審計部之審核結
      果僅是被告與審計單位間之內部意見往來，並無拘束本件
      契約之效力，則被告執前揭審核意見欲推翻與原告合約議
      價之約定而拒絕付款，實屬無據。又原告就系爭工程並未
      主張有物價調整之適用，被告對此爭執似有所誤會。且縱
      本件工程合約載明無物價指數調整，然依契約自由原則，
      並非不得由兩造合意重行約定，故系爭工程契約變更時，
      原告因原物料上漲致調升單價，並經被告同意變更之數量
      及價格，雙方意思表示合致，更改之契約內容自應拘束兩
      造，況所謂物價調整乃以雙方並未作何契約調整或變更之
      前提下，再以物價指數作調整，與系爭工程已做契約變更
      之情況不同。
三、被告則以：
（一）按審計機關或審計人員，對於各機關違背預算或有關法令
      不當支出，得事前拒簽或事後剔除追繳之，審計法第21條
      定有明文。據兩造工程契約書第13條規定：本工程無物價
      指數調整。故系爭工程辦理結算時，依審計部臺灣省嘉義
      縣審計室審核意見辦理結算之，是審計部依契約約定，認
      定系爭工程無物價指數調整問題，應依原系爭工程設計之
      單價付款，而被告依法受審計室督考，需受其監督，審計
      室稽核事項亦需接受，故於決算時遵照審計部之指示，依
      原設計單價辦理決算後，已全數付清工程款，且被告於95
      年1月27日以嘉縣觀設字第0940004771號函通知原告，將
      依審計室審核通知事項辦理，於決算中扣除審計室認不合
      理之項目，原告對此並未表示異議，惟今卻主張被告未依
      約如數給付工程款乙事，實無法苟同！
（二）再者，原告主張尚有二項工程款未給付云云，惟：
   1、系爭「第一、第二中水回收池」係於93年3月間變更設計
      ，而原設計時未將數量計入，變更設計後再將數量計入，
      前後數量均未變更，因審計部認系爭工程無物價指數調整
      問題，故於結算時，已將「第一、第二中水回收池」之
      2000PSI預拌混凝土含澆置、3000PSI預拌混凝土含澆置、
      高拉力鋼筋及組立、中拉力鋼筋及組立、普通模版及支撐
      ，回歸計入原設計項目，依原合約鋼筋、水泥之價格計價
      付款，共支付1,246,961元予原告，是被告已依原設計單
      價計費而全數支付完畢。
   2、「金屬行星群工程」為符合九大行星之星體比例而於第二
      次變更設計時做變更設計，以免誤導民眾，惟依審計部臺
      灣省嘉義縣審計室核示稱：第二次變更設計有關九大行星
      群依比例調整後之單價分析表，其水星之鑄黃銅量為110
      公斤，而原合約金星之鑄黃銅量710公斤，依此推估，水
      星之體積應較金星小約6．5倍，惟水星之開模、複製及按
      裝等單價，卻較原合約金星各該項單價高出約近1倍不等
      ，其他行星之項目，有類似情事。且94年5月10日簽辦單
      載明黃銅價格為104元╱公斤，變更設計後部分行星比例
      縮小而價格未調整、未減扣，此部分價格不合理，故結算
      時認定應以原契約價格給付始合理。
（三）綜上，系爭二項工程款被告業已依約給付完畢，則原告之
      訴，顯無理由等語，資為抗辯，爰聲明：1、原告之訴駁
      回。2、如受不利益判決，願供擔保請准免為假執行。
四、兩造不爭執之事項：
（一）兩造於92年12月16日簽訂契約，由原告承攬被告發包之系
      爭工程，工程契約總價為3,380萬元
（二）系爭「北回歸線標誌公園整建改善工程」曾作二次工程變
      更設計。「第一、第二中水回收池」係於93年3月間變更
      設計，「金屬行星群工程」係於93年8月間第二次變更設
      計時變更設計。第一中水回收池變更設計後之工程款為77
      5,805元，第二中水回收池變更設計後之工程款為508,722
      元，行星群變更設計後之工程款為221,193元，其中中水
      回收池部份被告按原契約之計價方式已支付原告538,226
      元。
（三）系爭工程於94年9月29日驗收完畢，被告已支付原告46,
      513,227元之工程款。
五、爭執事項：被告可否以「審計部臺灣省嘉義縣審計室審核通
    知」作為系爭契約工程款之給付依據? 原告可否再請求「第
      一、第二中水回收池」共746,301元及「金屬行星群工程
      」共221,193元？經查:
（一）按當事人互相表示意思一致者，無論其為明示或默示，契
      約即為成立；稱承攬者，謂當事人約定，一方為他方完成
      一定之工作，他方俟工作完成，給付報酬之契約，民法第
      153條第1項、第490條第1項分別定有明文。是以承攬契約
      非要式契約，不以訂有書面契約為必要。
（二）本件被告於系爭契約簽訂後，於93年3月間變更設計，追
      加第一中水回收池及第二中水回收池，價額分別為775,80
      5元及508,722元。而金屬行星群工程，於93年8月變更設
      計，但價格與原契約之單價相同，此有原告與被告簽立之
      嘉義縣觀光旅遊局工程變更設計協定書一份及第一中水回
      收池及第二中水回收池之單價分析表各一份在卷可參，且
      被告亦自承雙方並未就變更設計後之工程簽立承攬契約書
      。足證，兩造就原契約簽訂後，因被告要求變更設計，雙
      方另行簽訂嘉義縣觀光旅遊局工程變更設計協定書，係兩
      造就變更設計後之工程，雙方就施工範圍及承攬報酬，雙
      方意思合致之約定，且兩造就變更設計部分之工程承攬契
      約堪認業已成立。被告主張依「審計部臺灣省嘉義縣審計
      室審核通知」，認為本件工程無物價指數調整，應依原系
      爭工程設計之單價付款云云，委無足取。
（三）「審計部臺灣省嘉義縣審計室審核通知」，乃被告與審計
      單位內部之意見往來，其既非本件契約之當事人，被告實
      難於本件工程完工後，以上開審核通知，否定兩造於工程
      變更設計時兩造合意簽訂之「嘉義縣觀光旅遊局工程變更
      設計協定書」。則被告主張，系爭工程辦理結算時，依審
      計部臺灣省嘉義縣審計室審核意見辦理結算之，是審計部
      依契約約定，認定系爭工程無物價指數調整問題，應依原
      系爭工程設計之單價付款，而被告依法受審計室督考，需
      受其監督，審計室稽核事項亦需接受，故於決算時遵照審
      計部之指示云云，實不可採。
（四）按報酬，應於工作交付時給付之，無須交付者，應於工作
      完成時給付之，民法第505條第1項定有明文。原告主張「
      第一、第二中水回收池」及「金屬行星群工程」已施作完
      成，並經被告驗收等情，為被告不爭執，原告既依兩造承
      攬契約完成工作，自得依約向被告請求給付工程報酬。被
      告以審計單位之意見拒絕給付工程款報酬，尚非有據。原
      告主張已完成工作，依承攬法律關係請求被告給付「第一
      、第二中水回收池」共746,301元及「金屬行星群工程」
      共221,193元之工程款，自屬有據。
六、綜上，原告主張被告應給付「第一、第二中水回收池」共74
    6,301元及「金屬行星群工程」共221,193元之工程款，合計
    967,494元，及自94年12月31日起至清償日止，按年息5％計
    算之利息，為有理由，應予准許。
七、本件原告陳明願供擔保請為宣告假執行，及被告陳明願供擔
    保請准宣告免為假執行，經核無不符，爰均酌定相當之擔保
    金額，併予以宣告。
八、本案事證已臻明確，兩造其餘攻擊防禦方法及舉證，於判決
    結果不生影響，毋庸逐一論列，附此敘明。
九、據上論結，本件原告之訴，為有理由，應依民事訴訟法第78
    條、第390條第2項、第392條，判決如主文。
中　　華　　民　　國　　96　　年　　12　　月　　6 　　日
                  民事第一庭法　官　柯月美
以上正本係照原本作成。
如對本判決上訴須於判決送達後20日內向本院提出上訴狀。
中　　華　　民　　國　　96　　年　　12　　月　　6 　　日
                            書記官　林美足
